---
title: "RREO Anexo 12 - Despesa com Saúde (Mínimo Constitucional)"
subtitle: "Material Suplementar - Documento Quarto Executável"
lang: pt
format:
  html:
    toc: true
    code-fold: false
    theme: flatly
execute:
  echo: true
  warning: false
  message: false
---

# Sobre este documento

Este é um documento **Quarto executável**: o mesmo arquivo que gera o relatório contém o código que produz os resultados. Faz parte de um **projeto experimental / piloto** de transparência fiscal.

A intenção é explicar **por que cada valor entra na conta**, de forma que alguém da área de contabilidade, mesmo sem experiência em programação, acompanhe cada passo e reconheça os critérios do Manual de Demonstrativos Fiscais (MDF-STN).

Para reproduzir: instale [R](https://cran.r-project.org/) e [Quarto](https://quarto.org), coloque o arquivo de dados na mesma pasta e rode `quarto render rreo_a12_saude.qmd`.

# O que este demonstrativo verifica

A Constituição obriga a União a aplicar, todo ano, um **mínimo em Ações e Serviços Públicos de Saúde (ASPS)**. Desde a Emenda Constitucional 95/2016, esse mínimo é **15% da Receita Corrente Líquida (RCL)**.

O RREO Anexo 12 responde a uma pergunta objetiva:

> **A União gastou em saúde pelo menos 15% da RCL?**

O cálculo, portanto, tem duas partes:

1. **Quanto foi aplicado em ASPS** (o numerador)
2. **Qual era o mínimo exigido** = 15% da RCL (o piso a comparar)

# Fonte de dados

Os dados vêm do **Siga Brasil** (Senado Federal): <https://www12.senado.leg.br/orcamento/sigabrasil>

**Arquivo:** `despesa_unificada.csv.gz` (a mesma base de despesa usada por outros demonstrativos).

| Coluna no arquivo | Papel no cálculo |
|---|---|
| `ID Uso (Cod) DESP` | **É o critério central.** O identificador de uso `6` marca as despesas que compõem o mínimo de saúde (ASPS). |
| `Empenhado (R$)` | Valor empenhado — é a métrica usada pelo demonstrativo oficial para as ASPS. |
| `Liquidado (R$)` | Valor liquidado — informado a título de comparação. |

O **ID Uso (identificador de uso)** é um atributo que o próprio SIAFI atribui à despesa para sinalizar a que finalidade legal ela serve. O código `6` significa, exatamente, "recurso que conta para o mínimo constitucional de saúde". Isso simplifica muito o cálculo: em vez de recriar todas as regras de quais programas e ações são saúde, aproveitamos essa marcação oficial.

# Onde estão os dados (leia antes de executar)

Este documento lê os arquivos de dados a partir da pasta `dados/` do repositório. Como o `.qmd` está em `standalones/`, o caminho padrão é **`../dados`** (a pasta `dados` que fica um nível acima).

Se você renderizar o documento a partir da própria pasta `standalones/`, **não precisa mudar nada**. Se os seus arquivos estiverem em outro lugar, basta ajustar uma única linha no bloco de configuração abaixo — a variável `pasta_dados`. Exemplos:

- Arquivos na mesma pasta do `.qmd`:  `pasta_dados <- "."`
- Arquivos em `dados/` um nível acima (padrão):  `pasta_dados <- "../dados"`
- Um caminho completo no seu computador:  `pasta_dados <- "C:/Users/voce/Desktop/dados"` (use barras normais `/`, mesmo no Windows)

# Configuração inicial

```{r}
#| label: setup

library(dplyr)
library(knitr)

# ---------------------------------------------------------------------------
# CAMINHO DAS BASES DE DADOS  <-- ajuste aqui se necessário (veja seção acima)
# ---------------------------------------------------------------------------
pasta_dados <- "../dados"

# Monta o caminho completo de um arquivo dentro da pasta de dados.
# Ex.: caminho_dado("despesa_unificada.csv.gz") -> "../dados/despesa_unificada.csv.gz"
caminho_dado <- function(arquivo) file.path(pasta_dados, arquivo)

# Lê um CSV comprimido (.csv.gz). Marcamos os nomes das colunas como UTF-8
# para que os acentos sejam reconhecidos em qualquer sistema operacional.
ler_csv_gz <- function(caminho) {
  df <- read.csv(gzfile(caminho), check.names = FALSE, stringsAsFactors = FALSE)
  Encoding(names(df)) <- "UTF-8"
  df
}

# Seleciona uma coluna pelo NOME. Normaliza acentos, espaços extras e
# caracteres invisíveis (BOM) que costumam vir no cabeçalho exportado — assim
# a leitura é legível e ao mesmo tempo tolerante a variações do arquivo.
# Se o nome não existir, para com mensagem clara em vez de somar a coluna errada.
coluna <- function(dados, nome) {
  normalizar <- function(x) {
    x <- iconv(x, to = "ASCII//TRANSLIT")
    tolower(trimws(gsub("[^A-Za-z0-9]+", " ", x)))
  }
  i <- match(normalizar(nome), normalizar(names(dados)))
  if (is.na(i)) {
    stop("Coluna nao encontrada no arquivo: '", nome, "'.\nColunas disponiveis: ",
         paste(names(dados), collapse = " | "), call. = FALSE)
  }
  dados[[i]]
}

# Formata em "R$ mil" com separador de milhar brasileiro.
em_mil <- function(reais) {
  format(round(reais / 1000), big.mark = ".", decimal.mark = ",", scientific = FALSE)
}
```

# Passo 1 — Identificar as despesas de saúde (ASPS)

Carregamos a base e ficamos apenas com as linhas marcadas com **ID Uso = 6** — as que compõem o mínimo de saúde.

```{r}
#| label: filtrar-asps

despesa <- ler_csv_gz(caminho_dado("despesa_unificada.csv.gz"))

# A base tem muitas colunas; para este demonstrativo precisamos de três.
base <- data.frame(
  id_uso    = as.character(coluna(despesa, "ID Uso (Cod) DESP")),
  empenhado = as.numeric(coluna(despesa, "Empenhado (R$)")),
  liquidado = as.numeric(coluna(despesa, "Liquidado (R$)")),
  stringsAsFactors = FALSE
)

# ASPS = despesas que contam para o mínimo de saúde (ID Uso = 6)
asps <- base[base$id_uso == "6", ]

cat("Linhas de despesa de saúde (ASPS):", nrow(asps), "\n")
```

# Passo 2 — Somar o aplicado em saúde

O demonstrativo oficial usa o valor **empenhado** como medida das ASPS. Somamos também o **liquidado** apenas para comparação.

```{r}
#| label: somar-asps

asps_empenhado <- sum(asps$empenhado, na.rm = TRUE)
asps_liquidado <- sum(asps$liquidado, na.rm = TRUE)

cat("ASPS empenhadas:  R$", em_mil(asps_empenhado), "mil\n")
cat("ASPS liquidadas:  R$", em_mil(asps_liquidado), "mil\n")
```

# Passo 3 — Calcular o mínimo exigido (15% da RCL)

O piso constitucional é 15% da Receita Corrente Líquida do exercício. Usamos a RCL oficial de 2025 (que este projeto reproduz separadamente no documento `rreo_a03_rcl.qmd`).

```{r}
#| label: minimo-exigido

rcl_2025_mil <- 1517735497            # RCL oficial 2025 (em R$ mil)
minimo_mil   <- rcl_2025_mil * 0.15   # piso constitucional = 15% da RCL

cat("RCL 2025:  R$", format(rcl_2025_mil, big.mark=".", decimal.mark=","), "mil\n")
cat("Mínimo exigido (15%):  R$", format(round(minimo_mil), big.mark=".", decimal.mark=","), "mil\n")
```

# Passo 4 — Verificar o cumprimento

Comparamos o aplicado (empenhado) com o mínimo. Também expressamos o gasto como percentual da RCL, que é a forma como o resultado costuma ser comunicado.

```{r}
#| label: verificacao

asps_empenhado_mil <- round(asps_empenhado / 1000)
percentual_rcl     <- asps_empenhado_mil / rcl_2025_mil * 100
cumpriu            <- asps_empenhado_mil >= minimo_mil

cat("Aplicado em saúde:  ", percentual_rcl |> round(2), "% da RCL\n")
cat("Situação:  ", if (cumpriu) "MÍNIMO CUMPRIDO" else "MÍNIMO NÃO CUMPRIDO", "\n")
```

# Demonstrativo completo e validação

```{r}
#| label: demonstrativo-final

demonstrativo <- data.frame(
  Item = c(
    "ASPS Empenhadas (numerador do mínimo)",
    "ASPS Liquidadas (comparação)",
    "Mínimo exigido (15% da RCL)"
  ),
  `R$ mil` = c(
    em_mil(asps_empenhado),
    em_mil(asps_liquidado),
    format(round(minimo_mil), big.mark=".", decimal.mark=",")
  ),
  check.names = FALSE
)

kable(demonstrativo, align = c("l", "r"))
```

```{r}
#| label: validacao

oficial_mil <- 236096564   # ASPS empenhadas — valor publicado no DOU (Dez/2025)
diferenca   <- asps_empenhado_mil - oficial_mil

cat("Nossas ASPS:  R$", format(asps_empenhado_mil, big.mark=".", decimal.mark=","), "mil\n")
cat("ASPS oficiais:  R$", format(oficial_mil, big.mark=".", decimal.mark=","), "mil\n")
cat("Diferença:  R$", format(diferenca, big.mark=".", decimal.mark=","), "mil\n\n")

if (diferenca == 0) {
  cat("VALIDADO: bate centavo a centavo com o Diário Oficial.\n")
} else {
  cat("Diferença encontrada — investigar.\n")
}
```

# Conclusão

A aplicação da União em saúde em 2025 foi reproduzida a partir de dados **exclusivamente públicos**, e coincide com o valor oficial. O critério central — o identificador de uso `6` — é uma marcação que o próprio SIAFI atribui às despesas de saúde, o que torna o cálculo direto e auditável: cada real contado tem uma origem rastreável, sem "caixa-preta".
