---
title: "RREO Anexo 4 - Demonstrativo do Resultado Previdenciário (RGPS)"
subtitle: "Material Suplementar - Documento Quarto Executável"
lang: pt
format:
  html:
    toc: true
    code-fold: false
    theme: flatly
execute:
  echo: true
  warning: false
  message: false
---

# Sobre este documento

Este é um documento **Quarto executável**: o mesmo arquivo que gera o relatório contém o código que produz os resultados. Faz parte de um **projeto experimental / piloto** de transparência fiscal — uma prova de conceito que demonstra a reprodução de demonstrativos oficiais a partir de dados públicos.

Para reproduzir os resultados:

1. Instale [R](https://cran.r-project.org/) e [Quarto](https://quarto.org)
2. Baixe os arquivos de dados conforme instruções na Seção 2
3. Coloque os arquivos na mesma pasta deste `.qmd`
4. Execute: `quarto render rreo_a04_rgps.qmd`

# Fontes de dados

## Receitas — Siga Brasil (Senado Federal)

**Portal:** <https://www12.senado.leg.br/orcamento/sigabrasil>

**Caminho de acesso:**
Painel de Receitas → Arrecadação → Ano: 2025 → Esfera: Fiscal + Seguridade → Exportar em Excel

**Arquivo resultante:** `receita_siga.xlsx`

**Colunas utilizadas:**

| Coluna no arquivo              | Papel no cálculo                          |
|-------------------------------|-------------------------------------------|
| `UO (Cod) Rec`                | Identifica as UOs do RGPS                 |
| `Natureza Receita (Cod) Rec`  | Distingue contribuições (1214\*)          |
| `Categoria Econômica (Cod)`   | Corrente (1), Capital (2), Intra (7/8)    |
| `Origem (Cod) Rec`            | Contribuições (12), Compensação (19)      |
| `Arrecadação`                 | Valor realizado                           |

## Despesas — SOF (Secretaria de Orçamento Federal)

**Portal:** <https://www1.siop.planejamento.gov.br/painelorcamento>

**Arquivo resultante:** `despesa_sof.xlsx`

**Colunas utilizadas:**

| Coluna no arquivo         | Papel no cálculo                              |
|--------------------------|-----------------------------------------------|
| `Unidade Orçamentária`   | Identifica as UOs do RGPS                     |
| `Ação`                   | Identifica compensações (009W, 0531)          |
| `Grupo de Despesa`       | Grupo 3 = Outras Despesas Correntes           |
| `Modalidade de Aplicação`| Modalidade 91 = Intra-orçamentária            |
| `Natureza de Despesa`    | Posições 5–6 = elemento de despesa            |
| `Empenhado`              | Valor empenhado                               |

# Onde estão os dados (leia antes de executar)

Este documento lê dois arquivos Excel a partir da pasta `dados/rgps/` do repositório. Como o `.qmd` está em `standalones/`, o caminho padrão é **`../dados/rgps`** (um nível acima, dentro de `dados/rgps`).

Se você renderizar o documento a partir da própria pasta `standalones/`, **não precisa mudar nada**. Se os seus arquivos estiverem em outro lugar, ajuste apenas a variável `pasta_dados` no bloco de configuração abaixo. Exemplos:

- Arquivos na mesma pasta do `.qmd`:  `pasta_dados <- "."`
- Arquivos em `dados/rgps/` (padrão):  `pasta_dados <- "../dados/rgps"`
- Um caminho completo no seu computador:  `pasta_dados <- "C:/Users/voce/Desktop/dados"` (use barras normais `/`, mesmo no Windows)

# Configuração inicial

```{r}
#| label: setup

library(readxl)
library(dplyr)
library(stringr)
library(tidyr)
library(knitr)

# ---------------------------------------------------------------------------
# CAMINHO DAS BASES DE DADOS  <-- ajuste aqui se necessário (veja seção acima)
# ---------------------------------------------------------------------------
pasta_dados <- "../dados/rgps"

# Monta o caminho completo de um arquivo dentro da pasta de dados.
# Ex.: caminho_dado("receita_siga.xlsx") -> "../dados/rgps/receita_siga.xlsx"
caminho_dado <- function(arquivo) file.path(pasta_dados, arquivo)

# Função: formatar valores em reais
formatar_reais <- function(x) {
  format(x, big.mark = ".", decimal.mark = ",", nsmall = 2, scientific = FALSE)
}
```

# Parâmetros do RGPS

O RREO Anexo 4 segrega o Regime Geral de Previdência Social (RGPS) e os Regimes Próprios (RPPS). O RGPS é identificado por quatro Unidades Orçamentárias (UOs), conforme o Manual de Demonstrativos Fiscais (MDF) da STN:

```{r}
#| label: parametros-rgps

uos_rgps <- c(
  "33904",  # Fundo do Regime Geral de Previdência Social
  "40904",  # Fundo de Amparo ao Trabalhador (FAT)
  "55902",  # Fundo Nacional de Assistência Social (FNAS)
  "25917"   # Fundo do Seguro Rural
)
```

# Receitas previdenciárias do RGPS

## Critérios de classificação

O MDF-STN define sete itens de receita para o RGPS. A classificação utiliza três atributos da base do Siga Brasil:

- **Natureza de receita** (8 dígitos): naturezas iniciadas em `1214` são contribuições de empregadores e trabalhadores
- **Categoria econômica**: 1 = corrente, 2 = capital, 7/8 = intra-orçamentária  
- **Origem**: 12 = contribuições, 19 = compensação previdenciária, 22 = alienações

## Importação e classificação

```{r}
#| label: receitas-rgps

dados_receita_siga <- read_excel(caminho_dado("receita_siga.xlsx"))

dados_receita_siga <- dados_receita_siga |>
  rename(
    unidade_orcamentaria_codigo       = `UO (Cod) Rec`,
    natureza_receita_codigo_completo  = `Natureza Receita (Cod) Rec`,
    nre1_categoria_economica_codigo   = `Categoria Econômica (Cod) Receita`,
    nre2_origem_receita_codigo_origem = `Origem (Cod) Rec`,
    saldo_r_item_informacao           = `Arrecadação`
  ) |>
  mutate(across(c(unidade_orcamentaria_codigo,
                  natureza_receita_codigo_completo,
                  nre1_categoria_economica_codigo,
                  nre2_origem_receita_codigo_origem), as.character))

receitas_rgps <- dados_receita_siga |>
  filter(unidade_orcamentaria_codigo %in% uos_rgps) |>
  mutate(item_receita = case_when(
    # 01 - Contribuições de empregadores, trabalhadores e demais segurados
    # Naturezas iniciadas em 1214 (contribuições previdenciárias ao RGPS)
    str_starts(natureza_receita_codigo_completo, "1214")
      ~ "01 Receitas de Contribuições",

    # 02 - Demais contribuições (origem 12, exceto natureza 1214*)
    nre2_origem_receita_codigo_origem == "12"
      ~ "02 Outras Contribuições",

    # 03 - Compensação previdenciária RPPS/RGPS (origem 19)
    nre2_origem_receita_codigo_origem == "19"
      ~ "03 Compensação Previdenciária RPPS para RGPS",

    # 04 - Demais receitas correntes (categoria 1, exceto origens 12 e 19)
    nre1_categoria_economica_codigo == "1"
      ~ "04 Demais Receitas Correntes",

    # 05 - Alienação de bens (categoria 2, origem 22)
    nre1_categoria_economica_codigo == "2" &
    nre2_origem_receita_codigo_origem == "22"
      ~ "05 Alienação de Bens",

    # 06 - Demais receitas de capital (categoria 2, exceto origem 22)
    nre1_categoria_economica_codigo == "2"
      ~ "06 Outras Receitas de Capital",

    # 07 - Intra-orçamentárias (categorias 7 ou 8)
    nre1_categoria_economica_codigo %in% c("7", "8")
      ~ "07 Receitas Previdenciárias (INTRA)",

    TRUE ~ "99 Não classificado"
  )) |>
  group_by(item_receita) |>
  summarise(valor = sum(saldo_r_item_informacao, na.rm = TRUE), .groups = "drop") |>
  filter(valor != 0) |>
  arrange(item_receita)

total_receita_rgps <- sum(receitas_rgps$valor)
```

## Resultado das receitas

```{r}
#| label: tabela-receitas

receitas_rgps |>
  bind_rows(tibble(item_receita = "TOTAL", valor = total_receita_rgps)) |>
  mutate(valor_milhares = formatar_reais(valor / 1000)) |>
  select(item_receita, valor_milhares) |>
  kable(col.names = c("Item", "R$ milhares"),
        align = c("l", "r"),
        caption = "Receitas previdenciárias do RGPS — 2025")
```

# Despesas previdenciárias do RGPS

## Critérios de classificação

O MDF-STN define sete itens de despesa para o RGPS. A classificação utiliza:

- **Elemento de despesa**: extraído das posições 5–6 do código de natureza de despesa (ex.: código `33905300` → elemento `53` = aposentadorias RGPS)
- **Grupo de despesa**: apenas grupo 3 (Outras Despesas Correntes)
- **Modalidade de aplicação**: modalidade 91 = intra-orçamentária
- **Ação governamental**: ações `009W` e `0531` identificam compensações entre RGPS e RPPS

## Importação e classificação

```{r}
#| label: despesas-rgps

dados_despesa_sof <- read_excel(caminho_dado("despesa_sof.xlsx"))

dados_despesa_sof <- dados_despesa_sof |>
  mutate(
    unidade_orcamentaria_codigo = str_extract(`Unidade Orçamentária`, "^[0-9]+"),
    acao_governo_codigo         = str_extract(`Ação`, "^[A-Za-z0-9]+"),
    grupo_despesa_codigo_grupo  = str_extract(`Grupo de Despesa`, "^[0-9]+"),
    modalidade_aplicacao_codigo = str_extract(`Modalidade de Aplicação`, "^[0-9]+"),
    # Elemento: posições 5-6 do código de natureza de despesa
    # Exemplo: "33905300" -> "53" (Aposentadorias e Reformas - RGPS)
    elemento_despesa_codigo     = str_sub(
      str_extract(`Natureza de Despesa`, "^[0-9]+"), 5, 6
    ),
    saldo_r_item_informacao = as.numeric(Empenhado)
  )

despesas_rgps <- dados_despesa_sof |>
  filter(unidade_orcamentaria_codigo %in% uos_rgps) |>
  mutate(item_despesa = case_when(
    # 01 - Aposentadorias e reformas (elementos 53 ou 54)
    elemento_despesa_codigo %in% c("53", "54") &
    grupo_despesa_codigo_grupo == "3" &
    modalidade_aplicacao_codigo != "91"
      ~ "01 Aposentadorias",

    # 02 - Pensões (elementos 55 ou 56)
    elemento_despesa_codigo %in% c("55", "56") &
    grupo_despesa_codigo_grupo == "3" &
    modalidade_aplicacao_codigo != "91"
      ~ "02 Pensões",

    # 03 - Outros benefícios previdenciários (elementos 57 ou 58)
    elemento_despesa_codigo %in% c("57", "58") &
    grupo_despesa_codigo_grupo == "3" &
    modalidade_aplicacao_codigo != "91"
      ~ "03 Outros Benefícios",

    # 04 - Compensação previdenciária RGPS/RPPS (ações 009W e 0531)
    acao_governo_codigo %in% c("009W", "0531") &
    grupo_despesa_codigo_grupo == "3" &
    modalidade_aplicacao_codigo != "91"
      ~ "04 Compensação RGPS para RPPS",

    # 05 - Demais despesas correntes (grupo 3, não-intra, não classificadas)
    !elemento_despesa_codigo %in% c("53","54","55","56","57","58","00") &
    !acao_governo_codigo %in% c("009W", "0531") &
    grupo_despesa_codigo_grupo == "3" &
    modalidade_aplicacao_codigo != "91"
      ~ "05 Demais Despesas",

    # 06 - A Detalhar (elemento 00)
    elemento_despesa_codigo == "00" &
    grupo_despesa_codigo_grupo == "3" &
    modalidade_aplicacao_codigo != "91"
      ~ "06 A Detalhar",

    # 07 - Intra-orçamentárias (modalidade 91, grupo 3)
    grupo_despesa_codigo_grupo == "3" &
    modalidade_aplicacao_codigo == "91"
      ~ "07 Despesas Previdenciárias (INTRA)",

    TRUE ~ NA_character_
  )) |>
  filter(!is.na(item_despesa)) |>
  group_by(item_despesa) |>
  summarise(valor = sum(saldo_r_item_informacao, na.rm = TRUE), .groups = "drop") |>
  filter(valor != 0) |>
  arrange(item_despesa)

total_despesa_rgps <- sum(despesas_rgps$valor)
```

## Resultado das despesas

```{r}
#| label: tabela-despesas

despesas_rgps |>
  bind_rows(tibble(item_despesa = "TOTAL", valor = total_despesa_rgps)) |>
  mutate(valor_milhares = formatar_reais(valor / 1000)) |>
  select(item_despesa, valor_milhares) |>
  kable(col.names = c("Item", "R$ milhares"),
        align = c("l", "r"),
        caption = "Despesas previdenciárias do RGPS — 2025")
```

# Resultado previdenciário e validação

```{r}
#| label: resultado-validacao

resultado_rgps <- total_receita_rgps - total_despesa_rgps

# Valores do relatório oficial (R$ milhares)
oficial_receita   <- 709399406
oficial_despesa   <- 1030366445
oficial_resultado <- -320967039

tibble(
  Item      = c("Receitas Previdenciárias",
                "Despesas Previdenciárias",
                "Resultado Previdenciário"),
  Calculado = c(total_receita_rgps / 1000,
                total_despesa_rgps / 1000,
                resultado_rgps / 1000),
  Oficial   = c(oficial_receita,
                oficial_despesa,
                oficial_resultado),
  Diferença = Calculado - Oficial
) |>
  mutate(across(c(Calculado, Oficial, Diferença), formatar_reais)) |>
  kable(align = c("l","r","r","r"),
        caption = "Validação: calculado vs. oficial (R$ milhares)")
```

---

*Documento gerado com Quarto e R `r R.version$major`.`r R.version$minor`.*  
*Dados: Siga Brasil (Senado Federal) e SOF — exercício 2025.*
